---
title: "Trabajo Práctico Final"
subtitle: "Regresión Avanzada — Maestría en Explotación de Datos y Gestión del Conocimiento"
author: "Universidad Austral"
date: "Mayo 2026"
lang: es
format:
  pdf:
    documentclass: article
    papersize: a4
    fontsize: 11pt
    geometry:
      - top=2.5cm
      - bottom=2.5cm
      - left=2.5cm
      - right=2.5cm
    toc: false
    number-sections: true
    colorlinks: true
    highlight-style: tango
    fig-pos: "H"
    fig-width: 6.5
    fig-height: 4
    keep-tex: false
execute:
  echo: false
  warning: false
  message: false
  eval: true
---

```{r setup, include=FALSE}
# Este bloque carga los paquetes necesarios
suppressPackageStartupMessages({
  library(readxl)
  library(tidyverse)
  library(MASS)
  library(car)
  library(lmtest)
  library(glmnet)
  library(caret)
  library(pROC)
  library(knitr)
  library(kableExtra)
})
```

```{r carga-datos, include=FALSE}
df <- read_excel("eph.xlsx")

df <- df %>%
  mutate(
    ant_laboral = as.character(ant_laboral),
    ant_laboral = ifelse(is.na(ant_laboral), "No informado", ant_laboral),
    sexo        = as.factor(sexo),
    est_civil   = as.factor(est_civil),
    region      = as.factor(region),
    educ_cat    = as.factor(educ_cat),
    ant_laboral = as.factor(ant_laboral),
    formal      = as.factor(formal),
    edad              = as.numeric(edad),
    horas_trabajo     = as.numeric(horas_trabajo),
    ingreso_ocup      = as.numeric(ingreso_ocup),
    ingreso_hogar     = as.numeric(ingreso_hogar),
    ingreso_per_capita = as.numeric(ingreso_per_capita)
  ) %>%
  drop_na(
    sexo, edad, est_civil, region, educ_cat, ant_laboral,
    formal, horas_trabajo, ingreso_ocup, ingreso_hogar, ingreso_per_capita
  )
```

```{r funciones-auxiliares, include=FALSE}
# --------------------------
# FUNCIONES AUXILIARES
# --------------------------
press <- function(modelo) {
  e <- resid(modelo)
  h <- hatvalues(modelo)
  sum((e / (1 - h))^2)
}

cme <- function(modelo) {
  mean(resid(modelo)^2)
}

rmse <- function(obs, pred) {
  sqrt(mean((obs - pred)^2))
}

mae <- function(obs, pred) {
  mean(abs(obs - pred))
}

mse <- function(obs, pred) {
  mean((obs - pred)^2)
}
```

---

# Consigna I: Regresión Lineal

## Partición train/test (I.1)

```{r particion, include=FALSE}
set.seed(123)

n <- nrow(df)
idx_train <- sample(seq_len(n), size = round(0.70 * n))

train <- df[idx_train, ]
test  <- df[-idx_train, ]

cat("Dimensiones train:", dim(train), "\n")
cat("Dimensiones test :", dim(test), "\n")
```

Se dividió aleatoriamente el conjunto de datos en **bloque de entrenamiento (70%)** y **bloque de prueba (30%)**, fijando `set.seed(123)` para garantizar reproducibilidad.

La partición resultó en **7.146 observaciones de entrenamiento** y **3.062 de prueba**.

## Ajuste de tres modelos MCO (I.2)

```{r modelos-mco, include=FALSE}
# Modelo 1: criterio sustantivo
mod1 <- lm(
  ingreso_ocup ~ sexo + edad + educ_cat + formal + horas_trabajo + ant_laboral,
  data = train
)

# Modelo 2: amplio
mod2 <- lm(
  ingreso_ocup ~ sexo + edad + est_civil + region + educ_cat + ant_laboral +
    formal + horas_trabajo + ingreso_hogar,
  data = train
)

# Modelo 3: stepAIC sobre el modelo amplio
mod3_base <- lm(
  ingreso_ocup ~ sexo + edad + est_civil + region + educ_cat + ant_laboral +
    formal + horas_trabajo + ingreso_hogar,
  data = train
)

mod3 <- stepAIC(mod3_base, direction = "both", trace = FALSE)

cat("\n=== RESUMENES MCO ===\n")
print(summary(mod1))
print(summary(mod2))
print(summary(mod3))
```

Se ajustaron tres modelos de Regresión Lineal Múltiple tomando `ingreso_ocup` como variable respuesta:

**Modelo 1 — Criterio sustantivo/parsimonia:** incluye predictores directamente vinculados al ingreso laboral individual: características personales (sexo, edad, educación) y laborales (formalidad, horas, antigüedad).

**Modelo 2 — Modelo amplio:** extiende el anterior incorporando variables demográficas (estado civil), territoriales (región) y de contexto del hogar (ingreso\_hogar).

**Modelo 3 — Selección automática (stepAIC):** aplica selección bidireccional sobre el espacio del Modelo 2. En este caso el procedimiento no eliminó variables, resultando idéntico al Modelo 2.

## Comparación y selección del modelo ganador (I.3)

```{r comparacion-mco, include=FALSE}
comparacion_mco <- tibble(
  Modelo = c("Modelo 1", "Modelo 2", "Modelo 3"),
  CME = c(cme(mod1), cme(mod2), cme(mod3)),
  PRESS = c(press(mod1), press(mod2), press(mod3)),
  AIC = c(AIC(mod1), AIC(mod2), AIC(mod3)),
  BIC = c(BIC(mod1), BIC(mod2), BIC(mod3))
) %>%
  mutate(
    rank_CME = rank(CME, ties.method = "first"),
    rank_PRESS = rank(PRESS, ties.method = "first"),
    rank_AIC = rank(AIC, ties.method = "first"),
    rank_BIC = rank(BIC, ties.method = "first"),
    rank_total = rank_CME + rank_PRESS + rank_AIC + rank_BIC
  ) %>%
  arrange(rank_total)
```

Se compararon los modelos mediante CME, PRESS, AIC y BIC. Menores valores indican mejor desempeño en todos los casos.

| Modelo | CME | PRESS | AIC | BIC |
|---|---|---|---|---|
| Modelo 1 | 339.758 | 2.435.976.445 | 111.321 | 111.424 |
| **Modelo 2** | **260.857** | **1.980.852.790** | **109.452** | **109.624** |
| Modelo 3 | 260.857 | 1.980.852.790 | 109.452 | 109.624 |

: Comparación de métricas de performance — entrenamiento

**Modelo ganador: Modelo 2.** Superó al Modelo 1 en todas las métricas. El Modelo 3 (stepAIC) coincidió exactamente con el Modelo 2, confirmando que el modelo amplio ya era óptimo según AIC/BIC. La fórmula del modelo ganador es:

$$\text{ingreso\_ocup} \sim \text{sexo} + \text{edad} + \text{est\_civil} + \text{region} + \text{educ\_cat} + \text{ant\_laboral} + \text{formal} + \text{horas\_trabajo} + \text{ingreso\_hogar}$$

## Análisis de residuos y supuestos (I.4)

```{r modelo-ganador, include=TRUE}
modelo_ganador <- mod2
```

```{r diagnosticos-internos, include=FALSE}
# Gráficos 2x2 base R — disponibles en sesión
par(mfrow = c(2, 2))
plot(modelo_ganador)
par(mfrow = c(1, 1))

# Gráfico residuos vs ajustados (también en el PDF más abajo)
plot(
  fitted(modelo_ganador), resid(modelo_ganador),
  xlab = "Valores ajustados",
  ylab = "Residuos",
  main = "Residuos vs Ajustados"
)
abline(h = 0, col = "red")

hist(
  resid(modelo_ganador),
  breaks = 30,
  main = "Histograma de residuos",
  xlab = "Residuos"
)

qqnorm(resid(modelo_ganador), main = "QQ-plot residuos")
qqline(resid(modelo_ganador), col = "red")

resid_ganador <- resid(modelo_ganador)
set.seed(123)
resid_para_shapiro <- if (length(resid_ganador) > 5000) sample(resid_ganador, 5000) else resid_ganador
shapiro_res <- shapiro.test(resid_para_shapiro)

cat("\nTest de Shapiro-Wilk para normalidad:\n")
print(shapiro_res)

bp_res <- bptest(modelo_ganador)
cat("\nTest de Breusch-Pagan para homocedasticidad:\n")
print(bp_res)

vif_res <- vif(modelo_ganador)
cat("\nVIF del modelo ganador:\n")
print(vif_res)

# Grafico de colinealidad — disponible en sesión
vif_plot <- tibble(
  Variable = names(vif_res[, ncol(vif_res)]),
  VIF = as.numeric(vif_res[, ncol(vif_res)])
)

ggplot(vif_plot, aes(x = reorder(Variable, VIF), y = VIF)) +
  geom_col() +
  geom_hline(yintercept = 5, linetype = "dashed") +
  coord_flip() +
  labs(title = "Indicadores de colinealidad", x = "Variable", y = "GVIF ajustado") +
  theme_minimal()

res_std <- rstandard(modelo_ganador)
res_stud <- rstudent(modelo_ganador)
lev <- hatvalues(modelo_ganador)
cooks <- cooks.distance(modelo_ganador)

umbral_leverage <- 2 * length(coef(modelo_ganador)) / nrow(train)
umbral_cook <- 4 / nrow(train)

outliers_std <- which(abs(res_std) > 3)
outliers_stud <- which(abs(res_stud) > 3)
altos_leverage <- which(lev > umbral_leverage)
influyentes_cook <- which(cooks > umbral_cook)

cat("\nCantidad de outliers segun |rstandard| > 3:", length(outliers_std), "\n")
cat("Cantidad de outliers segun |rstudent| > 3 :", length(outliers_stud), "\n")
cat("Cantidad de casos con leverage alto      :", length(altos_leverage), "\n")
cat("Cantidad de casos influyentes por Cook   :", length(influyentes_cook), "\n")

cat("\nIndices de observaciones con |rstandard| > 3:\n")
print(outliers_std)
cat("\nIndices de observaciones con leverage alto:\n")
print(altos_leverage)
cat("\nIndices de observaciones influyentes por Cook:\n")
print(influyentes_cook)
```

Los gráficos de diagnóstico se construyeron sobre el modelo ganador. Se muestran los más relevantes:

```{r plot-residuos-qqplot, fig.cap="Izq: Residuos vs. ajustados. Der: QQ-plot de residuos.", fig.width=6.5, fig.height=3.2}
par(mfrow = c(1, 2), mar = c(4, 4, 2, 1))

plot(fitted(modelo_ganador), resid(modelo_ganador),
     xlab = "Valores ajustados", ylab = "Residuos",
     main = "Residuos vs. Ajustados",
     pch = 16, cex = 0.4, col = rgb(0, 0, 0, 0.3))
abline(h = 0, col = "red", lwd = 1.5)

qqnorm(resid(modelo_ganador), main = "QQ-plot de residuos",
       pch = 16, cex = 0.4, col = rgb(0, 0, 0, 0.3))
qqline(resid(modelo_ganador), col = "red", lwd = 1.5)

par(mfrow = c(1, 1))
```

```{r plot-cook-leverage, fig.cap="Izq: Distancia de Cook (umbral 4/n en rojo). Der: Leverage por observación (umbral 2p/n en rojo).", fig.width=6.5, fig.height=2.8}
par(mfrow = c(1, 2), mar = c(4, 4, 2, 1))

plot(cooks, type = "h", ylab = "Distancia de Cook", main = "Cook's Distance",
     col = ifelse(cooks > umbral_cook, "red", "gray60"))
abline(h = umbral_cook, col = "red", lty = 2, lwd = 1.5)

plot(lev, type = "h", ylab = "Hat values", main = "Leverage",
     col = ifelse(lev > umbral_leverage, "red", "gray60"))
abline(h = umbral_leverage, col = "red", lty = 2, lwd = 1.5)

par(mfrow = c(1, 1))
```

**Normalidad:** Los datos no siguen una distribución normal: el test de Shapiro-Wilk dio **W = 0.732, p-value < 2.2e-16** con un valor p extremadamente bajo, por lo que se rechaza la normalidad. El gráfico también muestra desviaciones claras, sobre todo en los valores más altos.Como la muestra es muy grande (más de 7.000 casos), los resultados generales del análisis siguen siendo confiables. Sin embargo, las predicciones individuales pueden ser menos precisas y conviene tomarlas con cautela.

**Homocedasticidad:** El test de **Breusch-Pagan** arrojó **BP = 2938.1, p-value < 2.2e-16**, confirmando la heterocedasticidad detectada visualmente. Los errores estándar y los p-values reportados por MCO pueden estar sesgados en este contexto.

**Multicolinealidad:** Los valores GVIF^(1/(2·Df)) resultaron bajos para todas las variables (máximo ≈ 1.27 para `edad`). **No se detectó multicolinealidad severa.**

| Variable | GVIF ajustado |
|---|---|
| sexo | 1.142 |
| edad | 1.272 |
| est\_civil | 1.050 |
| region | 1.008 |
| educ\_cat | 1.050 |
| ant\_laboral | 1.062 |
| formal | 1.237 |
| horas\_trabajo | 1.087 |
| ingreso\_hogar | 1.065 |

: VIF ajustados del modelo ganador (todos < 5: sin problema de colinealidad) {tbl-colwidths="[60,40]"}

**Observaciones atípicas e influyentes:**

| Criterio | Cantidad de casos |
|---|---|
| \|residuo estandarizado\| > 3 | 110 |
| \|residuo estudentizado\| > 3 | 110 |
| Leverage alto (> 2p/n) | 395 |
| Distancia de Cook > 4/n | 219 |

: Resumen de observaciones problemáticas

La presencia de estos casos es consistente con la heterocedasticidad observada y es esperable en datos de ingresos, donde hay una cola derecha de salarios muy altos que generan residuos grandes.

## Interpretación de coeficientes y tests t (I.5)

```{r coefs-internos, include=FALSE}
coef_tab <- summary(modelo_ganador)$coefficients
print(coef_tab)

cat("\nIntervalos de confianza al 95%:\n")
print(confint(modelo_ganador))

coef_significativos <- coef_tab[coef_tab[, "Pr(>|t|)"] < 0.05, , drop = FALSE]
cat("\nCoeficientes significativos al 5% (test t):\n")
print(coef_significativos)

# Grafico de coeficientes — también impreso en PDF más abajo
coef_df <- as.data.frame(coef_tab) %>%
  rownames_to_column("Termino") %>%
  filter(Termino != "(Intercept)") %>%
  mutate(Significativo = `Pr(>|t|)` < 0.05)

ggplot(coef_df, aes(x = reorder(Termino, Estimate), y = Estimate, fill = Significativo)) +
  geom_col() +
  coord_flip() +
  labs(
    title = "Coeficientes estimados del modelo ganador",
    x = "Predictor",
    y = "Coeficiente"
  ) +
  theme_minimal()
```

```{r plot-coeficientes, fig.cap="Coeficientes estimados del modelo ganador. Verde: significativos al 5\\%.", fig.height=4.5}
coef_df <- as.data.frame(coef_tab) %>%
  rownames_to_column("Termino") %>%
  filter(Termino != "(Intercept)") %>%
  mutate(Significativo = `Pr(>|t|)` < 0.05)

ggplot(coef_df, aes(x = reorder(Termino, Estimate), y = Estimate, fill = Significativo)) +
  geom_col(width = 0.7) +
  geom_hline(yintercept = 0, linewidth = 0.4) +
  coord_flip() +
  scale_fill_manual(
    values = c("TRUE" = "#2c5f2e", "FALSE" = "#aab7a8"),
    labels = c("TRUE" = "Sig. al 5%", "FALSE" = "No significativo")
  ) +
  labs(x = NULL, y = "Coeficiente estimado (miles de $)", fill = NULL) +
  theme_minimal(base_size = 9) +
  theme(legend.position = "bottom")
```

La interpretación de cada coeficiente se realiza **manteniendo constantes todas las demás variables del modelo** (efecto parcial). Los predictores estadísticamente significativos al 5% son:

**`sexoMujer` ($\beta$ = −158.16, p < 0.001):** Las mujeres presentan, en promedio, un ingreso mensual por ocupación principal **$158.160 menor** que los varones en condiciones equivalentes. La brecha salarial de género es estadísticamente muy significativa.

**`edad` ($\beta$ = 3.84, p < 0.001):** Por cada año adicional de edad, el ingreso mensual esperado aumenta en promedio **$3.840**, reflejando la acumulación de experiencia laboral.

**`est_civilsoltero` ($\beta$ = −66.83, p < 0.001):** Ser soltero se asocia con un ingreso esperado **$66.830 menor** respecto de la categoría de referencia del estado civil.

**`region`:** Respecto de la región de referencia (Cuyo):

- Gran Buenos Aires: +$110.990 (p < 0.001)
- Noroeste: −$117.110 (p < 0.001) ← menor ingreso relativo
- Noreste: −$60.730 (p = 0.039)
- Pampeana: +$55.980 (p = 0.013)
- **Patagonia: +$283.600 (p < 0.001)** ← mayor ingreso relativo

**`educ_cat`:** Respecto del nivel educativo de referencia:

- Secundario completo: +$113.570 (p = 0.010)
- **Superior: +$385.490 (p < 0.001)** ← efecto positivo muy fuerte

**`ant_laboral`:** Respecto de la categoría de referencia:

- Más de 5 años: +$76.750 (p = 0.025) — mayor antigüedad, mayor ingreso
- Menos de 1 mes: −$245.180 (p < 0.001) — menor ingreso en inicios laborales

**`formalSi` ($\beta$ = +235.87, p < 0.001):** Tener una ocupación formal está asociado con un ingreso mensual **$235.870 mayor** en promedio. Es uno de los efectos más fuertes del modelo.

**`horas_trabajo` ($\beta$ = 9.45, p < 0.001):** Por cada hora adicional trabajada en la semana previa, el ingreso mensual esperado aumenta en **$9.450**.

**`ingreso_hogar` ($\beta$ = 0.1299, p < 0.001):** A mayor ingreso total del hogar, mayor ingreso individual. El efecto marginal es positivo aunque pequeño.

En conjunto, **sexo, formalidad, educación, región y antigüedad** son los predictores con mayor impacto sobre el ingreso laboral.

---

# Consigna II: Regularización y Predicción

## Ridge con selección de $\lambda$ por validación cruzada (II.1)

```{r ridge-lasso, include=FALSE}
form_ganador <- formula(modelo_ganador)

x_train <- model.matrix(form_ganador, data = train)[, -1]
y_train <- train$ingreso_ocup

x_test <- model.matrix(form_ganador, data = test)[, -1]
y_test <- test$ingreso_ocup

pred_mco <- predict(modelo_ganador, newdata = test)

set.seed(123)
cv_ridge <- cv.glmnet(
  x_train, y_train,
  alpha = 0,
  nfolds = 10,
  standardize = TRUE
)

ridge_mod <- glmnet(
  x_train, y_train,
  alpha = 0,
  lambda = cv_ridge$lambda.min,
  standardize = TRUE
)

cat("\n=== RIDGE ===\n")
cat("Lambda.min Ridge:", cv_ridge$lambda.min, "\n")
cat("Lambda.1se Ridge:", cv_ridge$lambda.1se, "\n")
print(coef(ridge_mod))

# Grafico CV Ridge — disponible en sesión
plot(cv_ridge, main = "Validacion cruzada - Ridge")
abline(v = log(cv_ridge$lambda.min), col = "red", lty = 2)

set.seed(123)
cv_lasso <- cv.glmnet(
  x_train, y_train,
  alpha = 1,
  nfolds = 10,
  standardize = TRUE
)

lasso_mod <- glmnet(
  x_train, y_train,
  alpha = 1,
  lambda = cv_lasso$lambda.min,
  standardize = TRUE
)

cat("\n=== LASSO ===\n")
cat("Lambda.min Lasso:", cv_lasso$lambda.min, "\n")
cat("Lambda.1se Lasso:", cv_lasso$lambda.1se, "\n")
print(coef(lasso_mod))
cat("Cantidad de coeficientes no nulos en Lasso (incluyendo intercepto):",
    sum(coef(lasso_mod) != 0), "\n")

# Grafico CV Lasso — disponible en sesión
plot(cv_lasso, main = "Validacion cruzada - Lasso")
abline(v = log(cv_lasso$lambda.min), col = "red", lty = 2)

pred_ridge <- as.numeric(predict(ridge_mod, s = cv_ridge$lambda.min, newx = x_test))
pred_lasso <- as.numeric(predict(lasso_mod, s = cv_lasso$lambda.min, newx = x_test))

resultados_pred <- tibble(
  Modelo = c("MCO", "Ridge", "Lasso"),
  RMSE = c(rmse(y_test, pred_mco), rmse(y_test, pred_ridge), rmse(y_test, pred_lasso)),
  MAE  = c(mae(y_test, pred_mco), mae(y_test, pred_ridge), mae(y_test, pred_lasso)),
  MSE  = c(mse(y_test, pred_mco), mse(y_test, pred_ridge), mse(y_test, pred_lasso))
) %>%
  arrange(RMSE)

cat("\n=== COMPARACION PREDICTIVA EN TEST ===\n")
print(resultados_pred)

# Grafico comparativo de error predictivo — disponible en sesión
resultados_pred_long <- resultados_pred %>%
  pivot_longer(cols = c(RMSE, MAE, MSE), names_to = "Metrica", values_to = "Valor")

ggplot(resultados_pred_long, aes(x = Modelo, y = Valor, fill = Modelo)) +
  geom_col(show.legend = FALSE) +
  facet_wrap(~ Metrica, scales = "free_y") +
  labs(title = "Desempeno predictivo en test", x = "Modelo", y = "Error") +
  theme_minimal()

modelo_predictivo_ganador <- resultados_pred$Modelo[1]
cat("\nModelo con mejor error predictivo (segun RMSE):", modelo_predictivo_ganador, "\n")

pred_best <- switch(
  modelo_predictivo_ganador,
  "MCO" = pred_mco,
  "Ridge" = pred_ridge,
  "Lasso" = pred_lasso
)
```

Se ajustó el modelo ganador mediante **Ridge** ($\alpha = 0$) seleccionando $\lambda$ por validación cruzada k-fold (10 folds). 
El **$\lambda$ óptimo fue $\lambda = 96.35$ ($\lambda_{1se} = 679.74$)**.

Ridge conserva todas las variables del modelo, pero **contrae los coeficientes hacia cero**, reduciendo la varianza de las estimaciones a costa de introducir sesgo. Los coeficientes mantienen el mismo signo que en MCO con magnitudes menores.

**Comparación Ridge vs. MCO:** Ridge introduce sesgo a cambio de menor varianza, lo que puede mejorar la capacidad predictiva fuera de muestra, especialmente cuando hay multicolinealidad moderada o alta dimensionalidad. En este caso, los VIF eran bajos, por lo que la mejora predictiva de Ridge puede ser modesta.

## Lasso con selección de $\lambda$ por validación cruzada (II.2)

Se ajustó el modelo ganador mediante **Lasso** (a = 1) con el mismo procedimiento. El **$\lambda$ óptimo fue $\lambda$ = 0.746** ($\lambda_{1se}$ = 59.12).

Lasso realizó **selección automática de variables**, anulando coeficientes como `educ_catPrimario` y `ant_laboral1 a 5 años`. El modelo resultante retuvo **22 coeficientes no nulos** (incluyendo intercepto), produciéndose un modelo más parsimonioso que MCO.

**Comparación Lasso vs. MCO:** Lasso combina estimación y selección de variables. Las variables eliminadas tienen efecto marginal pequeño en el contexto del modelo.

## Performance predictiva en test (II.3)

| Modelo | RMSE | MAE | MSE |
|---|---|---|---|
| **Ridge** | **491** | **292** | **241.261** |
| MCO | 494 | 292 | 243.717 |
| Lasso | 494 | 292 | 243.782 |

: Performance predictiva en el conjunto de prueba (miles de pesos)

```{r plot-obs-pred, fig.cap="Valores observados vs. predichos en el conjunto de prueba — Modelo Ridge.", fig.height=3.5}
ggplot(tibble(Observado = y_test, Predicho = pred_best),
       aes(x = Observado, y = Predicho)) +
  geom_point(alpha = 0.25, size = 0.7, color = "steelblue") +
  geom_abline(slope = 1, intercept = 0, color = "red", linewidth = 0.9) +
  labs(
    x = "Ingreso observado (miles de $)",
    y = "Ingreso predicho (miles de $)"
  ) +
  theme_minimal(base_size = 10)
```

**El modelo con mejor capacidad predictiva fue Ridge**, con el menor RMSE (491) y MSE (241.261). Las diferencias entre los tres modelos son pequeñas — todos predicen el ingreso con un error típico de aproximadamente **$491.000** en datos no vistos.

**Conclusión:** Para fines **predictivos**, Ridge es preferible. Para fines **inferenciales e interpretativos**, MCO sigue siendo el modelo más adecuado por la claridad de sus coeficientes, tests t e intervalos de confianza. Lasso es útil cuando se busca simultáneamente selección de variables y predicción, aunque en este caso la mejora fue marginal respecto de Ridge.

---

# Consigna III: Regresión Logística

## Definición de la variable binaria (III.1)

Se definió la variable respuesta binaria:

$$Y_i = \begin{cases} 0 & \text{si } \text{ingreso\_ocup}_i < 1.000 \\ 1 & \text{si } \text{ingreso\_ocup}_i \geq 1.000 \end{cases}$$

```{r var-binaria, include=FALSE}
df_log <- df %>%
  mutate(
    ingreso_bin = ifelse(ingreso_ocup < 1000, 0, 1),
    ingreso_bin = factor(ingreso_bin, levels = c(0, 1))
  )

cat("\n=== DISTRIBUCION DE ingreso_bin ===\n")
print(table(df_log$ingreso_bin))
print(prop.table(table(df_log$ingreso_bin)))

# Grafico de distribución — disponible en sesión
ggplot(df_log, aes(x = ingreso_bin, fill = ingreso_bin)) +
  geom_bar(show.legend = FALSE) +
  labs(
    title = "Distribucion de la variable binaria ingreso_bin",
    x = "ingreso_bin",
    y = "Frecuencia"
  ) +
  theme_minimal()
```

La distribución resultó:

- **Clase 0 (ingreso < 1.000):** 6.668 casos (65.32%)
- **Clase 1 (ingreso ≥ 1.000):** 3.540 casos (34.68%)

Las clases están **desbalanceadas** — hay aproximadamente el doble de personas con ingresos bajos. El uso de `createDataPartition()` garantiza preservar esta proporción en ambas particiones.

## Partición balanceada (III.2)

```{r particion-log, include=FALSE}
set.seed(123)
idx_train_log <- createDataPartition(df_log$ingreso_bin, p = 0.7, list = FALSE)

train_log <- df_log[idx_train_log, ]
test_log  <- df_log[-idx_train_log, ]

cat("\nProporcion de exitos en train:\n")
print(prop.table(table(train_log$ingreso_bin)))
cat("\nProporcion de exitos en test:\n")
print(prop.table(table(test_log$ingreso_bin)))
```

La proporción de éxitos quedó prácticamente idéntica en ambas particiones (**34.68% en train, 34.68% en test**), confirmando la correcta estratificación.

## Modelo logístico e interpretación de odds ratios (III.3)

```{r modelo-logistico, include=FALSE}
predictores_ganador <- attr(terms(modelo_ganador), "term.labels")
form_log <- reformulate(predictores_ganador, response = "ingreso_bin")

mod_log <- glm(
  form_log,
  data = train_log,
  family = binomial(link = "logit")
)

cat("\n=== MODELO LOGISTICO ===\n")
print(summary(mod_log))
cat("\nConvergencia del modelo logístico:", mod_log$converged, "\n")

coefs_log <- coef(mod_log)
se_log <- sqrt(diag(vcov(mod_log)))

or_tab <- cbind(
  OR = exp(coefs_log),
  IC_inf = exp(coefs_log - 1.96 * se_log),
  IC_sup = exp(coefs_log + 1.96 * se_log),
  p_value = summary(mod_log)$coefficients[, 4]
)

cat("\n=== ODDS RATIOS E IC WALD ===\n")
print(round(or_tab, 4))

cat("\nOdds ratios significativas al 5%:\n")
print(round(or_tab[or_tab[, "p_value"] < 0.05, , drop = FALSE], 4))

or_sig <- as.data.frame(or_tab) %>%
  rownames_to_column("Termino") %>%
  filter(Termino != "(Intercept)", p_value < 0.05) %>%
  mutate(across(c(OR, IC_inf, IC_sup), ~round(., 3)),
         p_value = round(p_value, 4))
```

Se ajustó un modelo de regresión logística binaria con las mismas variables explicativas que el modelo ganador de la Consigna I.

El modelo convergió correctamente. Se emitió un warning de probabilidades extremas cercanas a 0 o 1 en algunas observaciones, lo cual es esperable con ingresos muy altos o muy bajos.

```{r plot-or, fig.cap="Odds ratios significativas al 5\\% con IC al 95\\%. Línea punteada = OR = 1 (sin efecto).", fig.height=4.2}
ggplot(or_sig, aes(x = reorder(Termino, OR), y = OR)) +
  geom_col(fill = "#2c5f2e", width = 0.65) +
  geom_errorbar(aes(ymin = IC_inf, ymax = IC_sup), width = 0.25, color = "gray30") +
  geom_hline(yintercept = 1, linetype = "dashed", color = "red", linewidth = 0.7) +
  coord_flip() +
  labs(x = NULL, y = "Odds Ratio (IC 95%)") +
  theme_minimal(base_size = 9)
```

**Interpretación de las odds ratios significativas al 5%** (efecto sobre las odds de tener ingreso ≥ 1.000, manteniendo constantes las demás variables):

**`sexoMujer` (OR = 0.46):** Las mujeres tienen odds de percibir ingresos altos **54% menores** que los varones en iguales condiciones. La brecha de género es muy marcada.

**`edad` (OR = 1.02):** Cada año adicional de edad incrementa las odds de ingreso alto en aproximadamente un **2%**.

**`est_civilsoltero` (OR = 0.72):** Los solteros tienen odds un **28% menores** que la categoría de referencia.

**`region`:**

- GBA (OR = 1.74): odds un 74% **mayores** que Cuyo
- Noreste (OR = 0.63): odds un 37% **menores**
- Noroeste (OR = 0.43): odds un 57% **menores**
- Pampeana (OR = 1.40): odds un 40% **mayores**
- **Patagonia (OR = 4.79): odds casi 5 veces mayores** — diferencia regional más pronunciada

**`educ_cat`:**

- Secundario (OR = 1.95): odds casi el **doble** respecto de la referencia
- **Superior (OR = 4.58): odds más de 4 veces mayores** — educación superior es el predictor individual más fuerte

**`ant_laboralMas de 5 años` (OR = 2.21):** Más de 5 años de antigüedad **duplica** las odds de ingreso alto.

**`formalSi`:** La formalidad laboral incrementa sustancialmente las odds de superar el umbral de ingreso (coeficiente positivo y muy significativo).

**`horas_trabajo` y `ingreso_hogar`:** Efectos positivos y significativos, consistentes con la Consigna I.

## Curva ROC y punto de corte óptimo (III.4)

```{r roc-internos, include=FALSE}
prob_train  <- predict(mod_log, newdata = train_log, type = "response")
y_train_num <- as.numeric(as.character(train_log$ingreso_bin))

roc_obj <- roc(y_train_num, prob_train, quiet = TRUE)
auc_val <- as.numeric(auc(roc_obj))
cutoff_opt <- as.numeric(coords(
  roc_obj,
  x = "best",
  best.method = "youden",
  ret = "threshold"
))

cat("\nAUC en entrenamiento:", auc_val, "\n")
cat("Punto de corte optimo (Youden):", cutoff_opt, "\n")

# Grafico de distribucion de probabilidades predichas — disponible en sesión
prob_train_df <- tibble(
  prob = prob_train,
  real = train_log$ingreso_bin
)

ggplot(prob_train_df, aes(x = prob, fill = real)) +
  geom_histogram(position = "identity", alpha = 0.5, bins = 30) +
  geom_vline(xintercept = cutoff_opt, linetype = "dashed", color = "red") +
  labs(
    title = "Distribucion de probabilidades predichas",
    x = "Probabilidad estimada",
    y = "Frecuencia",
    fill = "Clase real"
  ) +
  theme_minimal()
```

```{r plot-roc, fig.cap=paste0("Curva ROC sobre el conjunto de entrenamiento. AUC = ", round(auc_val, 4), ". Punto de corte óptimo (Youden) = ", round(cutoff_opt, 4), "."), fig.height=3.5}
plot(roc_obj, col = "steelblue", lwd = 2,
     main = paste("Curva ROC — AUC =", round(auc_val, 4)),
     cex.main = 0.9)
```

El modelo logístico alcanzó un **AUC = 0.893** en el conjunto de entrenamiento, indicando **muy buena capacidad discriminante** para diferenciar personas con ingresos altos y bajos.

El punto de corte óptimo según el **índice de Youden** fue **p\* = 0.338**, sustancialmente menor al convencional de 0.5. Esto refleja el desbalanceo de clases (65% clase 0): usando un umbral más bajo, el modelo captura más verdaderos positivos a costa de algo más de falsos positivos — equilibrio adecuado para este problema.

## Clasificación en test y matriz de confusión (III.5)

```{r clasificacion-test, include=FALSE}
prob_test <- predict(mod_log, newdata = test_log, type = "response")

pred_class <- ifelse(prob_test >= cutoff_opt, "1", "0")
pred_class <- factor(pred_class, levels = c("0", "1"))

real_class <- factor(as.character(test_log$ingreso_bin), levels = c("0", "1"))

cm <- confusionMatrix(
  data = pred_class,
  reference = real_class,
  positive = "1"
)

cat("\n=== MATRIZ DE CONFUSION ===\n")
print(cm$table)

metricas_clasif <- tibble(
  Medida = c("Accuracy", "Precision_global", "Sensibilidad", "Especificidad", "VPP", "VPN"),
  Valor = c(
    unname(cm$overall["Accuracy"]),
    unname(cm$overall["Accuracy"]),
    unname(cm$byClass["Sensitivity"]),
    unname(cm$byClass["Specificity"]),
    unname(cm$byClass["Pos Pred Value"]),
    unname(cm$byClass["Neg Pred Value"])
  )
)

cat("\n=== METRICAS DE CLASIFICACION ===\n")
print(metricas_clasif)
```

```{r plot-confusion, fig.cap="Heatmap de la matriz de confusión — conjunto de prueba.", fig.height=2.8}
cm_df <- as.data.frame(cm$table)
colnames(cm_df) <- c("Predicho", "Real", "Frecuencia")

ggplot(cm_df, aes(x = Real, y = Predicho, fill = Frecuencia)) +
  geom_tile(color = "white") +
  geom_text(aes(label = Frecuencia), color = "white", size = 6, fontface = "bold") +
  scale_fill_gradient(low = "#90caf9", high = "#1565c0") +
  labs(x = "Clase real", y = "Clase predicha", fill = "N") +
  theme_minimal(base_size = 10) +
  theme(legend.position = "right")
```

La matriz de confusión resultante sobre el conjunto de prueba fue:

|  | **Real: 0** | **Real: 1** |
|---|---|---|
| **Predicho: 0** | 1.529 (VN) | 180 (FN) |
| **Predicho: 1** | 471 (FP) | 882 (VP) |

: Matriz de confusión — conjunto de prueba

```{r tabla-metricas}
tibble(
  Métrica         = c("Accuracy", "Sensibilidad", "Especificidad", "VPP", "VPN"),
  Valor           = c(
    round(cm$overall["Accuracy"], 3),
    round(cm$byClass["Sensitivity"], 3),
    round(cm$byClass["Specificity"], 3),
    round(cm$byClass["Pos Pred Value"], 3),
    round(cm$byClass["Neg Pred Value"], 3)
  ),
  Interpretación  = c(
    "Proporción de clasificaciones correctas",
    "Prop. de ingresos altos correctamente identificados",
    "Prop. de ingresos bajos correctamente identificados",
    "Prob. de ingreso alto dado que el modelo lo predijo",
    "Prob. de ingreso bajo dado que el modelo lo predijo"
  )
) %>%
  kable(caption = "Métricas de clasificación en el conjunto de prueba") %>%
  kable_styling(latex_options = c("hold_position", "striped"))
```

**Interpretación de las métricas:**

- **Accuracy = 0.787:** El modelo clasifica correctamente **casi 8 de cada 10** individuos del conjunto de prueba.

- **Sensibilidad = 0.831:** Identifica correctamente el **83.1% de los individuos con ingreso ≥ 1.000** (verdaderos positivos). Alta capacidad para detectar el grupo de ingresos altos.

- **Especificidad = 0.764:** Clasifica correctamente el **76.4% de los individuos con ingreso < 1.000** (verdaderos negativos). Algo menor que la sensibilidad, lo que refleja el trade-off del punto de corte elegido.

- **VPP = 0.652:** Entre quienes el modelo predice como ingreso alto, el **65.2% efectivamente pertenece a esa categoría**. Hay un 34.8% de falsos positivos entre los clasificados como "alto".

- **VPN = 0.895:** Entre quienes el modelo predice como ingreso bajo, el **89.5% efectivamente tiene ingreso < 1.000**. Alta confiabilidad en la predicción negativa.

**Conclusión general:** El modelo logístico presenta un desempeño **bueno y balanceado**. El AUC de 0.893 indica excelente discriminación. La elección del umbral de Youden (0.338) produjo un balance razonable entre sensibilidad y especificidad, con especial fortaleza para detectar correctamente a los individuos del grupo de ingresos altos.
